ACORDAO-COMPLETO-2561593

ACÓRDÃO 1237/2023 ATA 3/2023 - PRIMEIRA CÂMARA

VISTOS, relatados e discutidos estes autos de pensão militar concedida pelo Comando do Exército,
ACORDAM os Ministros do Tribunal de Contas da União, reunidos em sessão da Primeira Câmara, diante das razões expostas pelo Relator, com fundamento no art. 71, inciso III, da Constituição Federal e nos arts. 1º, inciso V, 39, inciso II, e 45 da Lei 8.443/1992, em:
9.1. considerar ilegal o ato de alteração de pensão de interesse das sras. Lea Vieira Medeiros, Leila Maria Vieira Medeiros, Lidia Vieira Medeiros e Safira Santos Medeiros, recusando seu registro;
9.2. dispensar o ressarcimento das quantias indevidamente recebidas, em boa-fé, pelas interessadas, consoante o Enunciado 106 da Súmula de Jurisprudência deste Tribunal;
9.3. determinar ao Comando do Exército que:
9.3.1. faça cessar, no prazo de 15 (quinze) dias, contado a partir da ciência desta deliberação, os pagamentos decorrentes do ato impugnado, sob pena de responsabilidade solidária da autoridade administrativa omissa, consoante disposto nos arts. 71, inciso IX, da Constituição Federal e 262 do Regimento Interno desta Corte;
9.3.2. dê ciência do inteiro teor desta deliberação às sras. Lea Vieira Medeiros, Leila Maria Vieira Medeiros, Lidia Vieira Medeiros e Safira Santos Medeiros, alertando-as de que o efeito suspensivo proveniente da interposição de eventuais recursos, caso não providos, não as exime da devolução dos valores indevidamente percebidos após a notificação;
9.3.3. envie a esta Corte de Contas, no prazo de 30 (trinta) dias, por cópia, comprovante de que as interessadas tiveram ciência desta deliberação;
9.4. esclarecer à unidade de origem, com supedâneo no art. 262, § 2º, do Regimento Interno, que a concessão considerada ilegal poderá prosperar mediante a emissão e o encaminhamento a este Tribunal de novo ato concessório, escoimado da irregularidade apontada nestes autos.

Apreciação, para fins de registro, de ato de pensão militar editado pelo Comando do Exército.

Primeira Câmara

Comando do Exército.

3. Interessadas: Lea Vieira Medeiros (XXX.481.704-XX); Leila Maria Vieira Medeiros (XXX.796.604-XX); Lidia Vieira Medeiros (XXX.728.154-XX); Safira Santos Medeiros (XXX.674.064-XX).

13.1. Ministros presentes: Jorge Oliveira (na Presidência) e Benjamin Zymler (Relator).
13.2. Ministros-Substitutos convocados: Augusto Sherman Cavalcanti e Weder de Oliveira.

BENJAMIN ZYMLER

Trata-se de alteração de pensão militar concedida às sras. Lea Vieira Medeiros, Leila Maria Vieira Medeiros, Lidia Vieira Medeiros e Safira Santos Medeiros, filhas do sr. Clovis Medeiros, ex-Segundo-Sargento do Comando do Exército.
2.	A Unidade de Auditoria Especializada em Pessoal (AudPessoal) , pautando-se pelo entendimento albergado no Acórdão 631/2020-TCU-Primeira Câmara, propõe, com a anuência do Ministério Público, a negativa de registro do ato, em face do cômputo de tempo ficto associado ao exercício em guarnições especiais para fins de concessão da vantagem prevista no art. 122 da Lei 5.787/1972 (proventos calculados sobre a graduação imediatamente superior àquela alcançada pelo instituidor na atividade) .
	É o relatório.

não há.

Procurador Marinus Eduardo De Vries Marsico.

PENSÃO MILITAR. UTILIZAÇÃO DE TEMPO FICTO - ASSOCIADO AO EXERCÍCIO EM GUARNIÇÕES ESPECIAIS - PARA ATRIBUIÇÃO, AO INSTITUIDOR, COM REFLEXO NO BENEFÍCIO PENSIONAL, DA VANTAGEM PREVISTA NO ART. 122 DA LEI 5.787/1972 (PROVENTOS CALCULADOS SOBRE O GRAU HIERÁRQUICO IMEDIATAMENTE SUPERIOR ÀQUELE ALCANÇADO NA ATIVIDADE), CONTRARIANDO A EXPRESSA DICÇÃO DO ENTÃO VIGENTE ART. 141, § 1º, DA LEI 5.774/1971 (ESTATUTO DOS MILITARES). ILEGALIDADE E NEGATIVA DE REGISTRO. DETERMINAÇÕES.

PENSÃO MILITAR (PMIL)

Unidade de Auditoria Especializada em Pessoal (AudPessoal).

Em exame, alteração da pensão militar instituída pelo sr. Clovis Medeiros, ex-Segundo-Sargento do Exército falecido em 2012, em favor das sras. Lea Vieira Medeiros, Leila Maria Vieira Medeiros, Lidia Vieira Medeiros e Safira Santos Medeiros, suas filhas. O benefício foi calculado sobre a graduação de Primeiro-Sargento.
2.	A Unidade de Auditoria Especializada em Pessoal (AudPessoal) , ao argumento de que, para atribuição ao instituidor da vantagem então prevista no art. 122 da Lei 5.787/1972 (proventos calculados sobre a remuneração do grau hierárquico imediatamente superior àquele alcançado pelo militar na ativa) , teriam sido computados "dois anos e oito meses de serviço em guarnição especial", propugna, na esteira do Acórdão 631/2020-TCU-Primeira Câmara, a negativa de registro do ato.
3.	O Ministério Público põe-se de acordo.
4.	Acompanho os pareceres técnicos, por seus fundamentos.
5.	As normas de regência, no caso, são as Leis 5.774/1971 e 5.787/1972.
6.	Pois bem, em 28/3/1978, quando foi transferido para a reserva, o sr. Clovis Medeiros contava 25 anos, onze meses e cinco dias de tempo militar efetivo (dia a dia) , dois anos de licença especial não usufruída e dois anos e oito meses de tempo ficto vinculado ao exercício em guarnições especiais, totalizando trinta anos e sete meses (cf. ato Sisac 10003371-07-2013-001615-9) .
7.	Logo, o ex-praça não perfazia trinta anos de serviço, na acepção dada pelas Leis 5.774/1971 e 5.787/1972, para fazer jus ao acréscimo remuneratório. 
8.	Com efeito, a melhoria nos proventos só lhe foi deferida porquanto indevidamente computado, para esse fim, o tempo ficto decorrente do exercício em guarnições especiais, contrariando a disciplina legal. Transcrevo os dispositivos que à época regulavam a matéria (destaques acrescentados) :
Lei 5.774/1971 (Estatuto dos Militares) 
"Art. 54. São direitos dos militares:
[...]
II - a percepção de remuneração correspondente ao grau hierárquico superior ou melhoria da mesma quando, ao ser transferido para a inatividade, contar mais de 35 (trinta e cinco) anos de serviço, se oficial, e mais de 30 (trinta) anos de serviço, se praça;
............................................................................................................................................
Art. 139. Na apuração do tempo de serviço militar, será feita distinção entre:
I - tempo de efetivo serviço; e
II - anos de serviço.
Art. 140. Tempo de efetivo serviço é o espaço de tempo computado dia a dia entre a data de incorporação e a data limite estabelecida para a contagem ou a data do desligamento do serviço ativo, mesmo que tal espaço de tempo seja parcelado.
[...]
Art. 141. 'Anos de serviço' é a expressão que designa o tempo de efetivo serviço a que se referem o artigo 140 e seus parágrafos, com os seguintes acréscimos:
I - tempo de serviço público federal, estadual ou municipal, prestado pelo militar anteriormente a sua incorporação, matrícula, nomeação ou reinclusão em qualquer Organização Militar;
II - 1 (um) ano para cada 5 (cinco) anos de tempo de efetivo serviço prestado pelo oficial do Quadro ou Corpo ou Serviço de Saúde ou Veterinária que possuir curso Universitário, até que êste acréscimo complete o total de anos de duração normal correspondente ao referido curso, sem superposição a qualquer tempo de serviço militar ou público eventualmente prestado durante a realização dêste mesmo curso;
III - tempo de serviço computável durante o período matriculado como aluno de órgão de formação da reserva;
IV - tempo relativo a cada licença especial não gozada, contado em dôbro;
V - tempo relativo a férias não gozadas, contado em dôbro; e
VI - tempo de efetivo serviço passado pelo militar nas guarnições especiais e contado na forma a ser estabelecida em regulamento, assegurados, porém, os direitos e vantagens dos militares amparados pela legislação vigente.
§ 1º Os acréscimos a que se referem os itens I, III, V e VI serão computados sòmente no momento da passagem do militar à situação de inatividade e para êsse fim.
§ 2º Os acréscimos a que se referem os itens II e IV serão computados sòmente no momento da passagem do militar à situação de inatividade e, nessa situação, para todos os efeitos legais, inclusive quanto à percepção definitiva de gratificação de tempo de serviço e de adicional de inatividade."
Lei 5.787/1972 (Remuneração dos Militares) 
"Art. 2º Para os efeitos desta Lei adotam-se as seguintes conceituações: 
[...]
5 - Na ativa, da ativa, em serviço ativo, em serviço na ativa, em atividade - é a situação do militar das Forças Armadas capacitado para o exercício de cargo, comissão ou encargo;
6 - Efetivo serviço - é o efetivo desempenho de cargo, comissão, encargo, incumbência, serviço ou atividade militar, pelo militar em serviço ativo;
............................................................................................................................................
Art. 119. Por ocasião de sua passagem para a inatividade, o militar tem direito a tantas cotas de soldo quantos forem os anos de serviço, computáveis para a inatividade, até o máximo de 30 (trinta) anos.
............................................................................................................................................
Art. 122. As demais praças que contem mais de 30 (trinta) anos de serviço, ao serem transferidas para a inatividade, terão o cálculo de seus proventos referido ao soldo de graduação imediatamente superior à que possuíam no serviço ativo."
9.	Note-se que a Lei 5.787/1972, editada com o objetivo precípuo de disciplinar a remuneração dos militares, nada dispôs sobre contagem de tempo de serviço para a inatividade. Na verdade, a par de conceituar "efetivo serviço" - a saber, o desempenho de atividade militar em sentido estrito (art. 2º, número 6) -, a norma, em seu art. 119, apenas tangenciando o tema, aludiu genericamente a "anos de serviço, computáveis para a inatividade", sem nenhuma especificação ou qualificação acerca de quais seriam os tempos eventualmente computáveis e tampouco como se daria esse cômputo. Já em seu art. 122, de outra parte, replicou, sem nenhum acréscimo ou alteração de conteúdo, o art. 54, inciso II, da Lei 5.774/1971, que instituiu o benefício.
10.	Portanto, à época, o regramento a ser observado para a contagem de tempo de serviço dos militares era aquele expressamente fixado nos arts. 138 a 146 do antigo Estatuto (Lei 5.774/1971) .
11.	E dali se extrai que o tempo passado em guarnições especiais (assim como o tempo de serviço público civil, entre outros) poderia ser admitido para a inativação, mas "somente no momento da passagem do militar à situação de inatividade e para esse fim" (art. 141, inciso III e § 1º) . No ponto, cobra relevo o fato de que quando a Lei pretendeu conferir efeitos mais abrangentes a determinados tempos de serviço ela expressamente o fez, como nos casos do tempo de aluno universitário dos oficiais dos quadros auxiliares e do tempo ficto de licença especial não gozada (art. 141, § 2º) .
12.	A propósito, como anotou o Ministro Vital do Rêgo no voto condutor do Acórdão 631/2020-TCU-Primeira Câmara, ao analisar disposições idênticas mantidas na Lei 6.880/1980, que sucedeu a Lei 5.774/1971:
"Tal dispositivo demonstra que a norma trouxe uma qualificação para a expressão 'anos de serviço' e discriminou, entre os tempos, aqueles que poderiam surtir todos os efeitos e aqueles que só permitiriam a contagem para inatividade.
É nítido que a intenção do legislador era a de premiar, com um posto/graduação acima do ocupado na atividade, aqueles militares que contassem 30 anos de efetivo serviço na atividade militar ou nas situações específicas discriminadas na lei que indicam relação de causa e efeito com a atividade militar, como no caso dos incisos II, IV e V, discriminados de forma expressa no § 2º do art. 137."
13.	Ilegal, pois, nos termos em que deferida, a concessão, o que impede seu registro.
14.	De passagem, não é demasiado assinalar que a relação jurídica de militares inativos com a União é substancialmente distinta daquela envolvendo suas pensionistas, de modo que não há que se falar, em favor destas, em eventual direito à conservação nos proventos de vantagens - ora reconhecidamente irregulares - indevidamente percebidas em vida pelo instituidor. 
15.	Aliás, o Supremo Tribunal Federal tem restringido até mesmo a eficácia de títulos executivos judiciais quando o titular do direito migra da condição de servidor ativo para a de servidor aposentado. No MS 30.725, por exemplo, o Ministro Gilmar Mendes anotou:
"Nesse sentido, a coisa julgada deveria ser invocada, a princípio, para efeitos de pagamento de vencimentos, o que não significa, necessariamente, que essa proteção jurídica se estenda, desde logo, para o cálculo dos proventos, o qual deve ser analisado caso a caso, sob pena de reconhecer-se a perpetuação de um direito declarado a ponto de alcançar um instituto jurídico diverso: o instituto dos proventos."
16.	Destarte, a pensão conferida às sras. Lea Vieira Medeiros, Leila Maria Vieira Medeiros, Lidia Vieira Medeiros e Safira Santos Medeiros deve ser calculada sobre a graduação de Segundo-Sargento, e não de Primeiro-Sargento, como erroneamente consta no ato emitido pelo Comando do Exército. 
	Diante do exposto, voto no sentido de que este Colegiado adote a deliberação que ora submeto a sua apreciação.
TCU, Sala das Sessões Ministro Luciano Brandão Alves de Souza, em 28 de fevereiro de 2023.
BENJAMIN ZYMLER 
Relator